【裁判字號】    92,台上,157
【裁判日期】    920109
【裁判案由】    重利
【裁判全文】
最高法院刑事判決                                九十二年度台上字第一五七號
    上  訴  人  甲○○
                丙○○
                乙○○
右上訴人等因重利案件，不服台灣高等法院中華民國八十九年二月二十四日第二審判
決（八十八年度上訴字第三五一七號，起訴案號：台灣板橋地方法院檢察署八十七年
度偵字第一九五五號），提起上訴，本院判決如左：
    主  文
原判決關於丙○○、乙○○部分撤銷，發回台灣高等法院。
其他上訴駁回。
    理  由
一、撤銷發回（丙○○、乙○○）部分
本件原判決認定共同被告曹志健（經第一審法院通緝中）自民國八十五年十一月間起
，在台北縣板橋市○○路○段三十八號六樓經營地下錢莊，並於各大報紙刊登（０二
）0000000、（０二）0000000、（０二）0000000、（０二）
0000000、（０二）0000000號電話，招攬不特定人前來借款，自八十
六年一月間起以月薪新台幣（下同）二萬元僱用甲○○（嗣甲○○並出資二十萬元作
為合夥資金），八十六年二月間起以月薪二萬元僱用共同被告李志成（經原審判處有
期徒刑一年二月確定），八十六年五月九日起以月薪二萬元僱用共同被告楊祖壽（綽
號阿壽，嗣到案後另結），另於同期間僱用上訴人丙○○、乙○○，分別擔任接聽客
戶電話、貸款及收款之工作。甲○○、楊祖壽、丙○○、乙○○自受曹志健僱用之日
起，李志成自八十六年四月三十日起至八十六年五月二十八日止（李志成自八十六年
二月間起至同年四月二十九日止所涉常業重利犯行，為另案台灣高等法院高雄分院八
十六年上訴字第五六三號確定判決效力所及），共同基於常業重利之犯意聯絡，乘他
人經濟拮据，急需用錢之際，以每貸款一萬元，每七天之利息一千元至二千元不等，
第一期另加收一千元至二千元之手續費之顯不相當利率貸與金錢，並命借款人質押身
分證、填寫家庭成員資料及簽立借據或本票為擔保，先後借予辛進福、曾碧芬、黃亦
良、謝哲遠、石明忠、謝煙坤、林淑女、林上修、呂政澤、徐清居、蘇順富、張志強
、林家緯等人，取得與原本顯不相當之重利，並均恃以為生，以之為常業。至八十六
年五月二十八日十四時二十分許，警察依檢察官核發之搜索票至台北縣板橋市○○路
○段三十八號六樓搜索，當場查獲甲○○、李志成、楊祖壽、丙○○、乙○○及梁鴻
銘（梁鴻銘所涉常業重利罪嫌部分，經台灣板橋地方法院檢察署檢察官不起訴處分）
，並在甲○○身上起獲其所有預備供貸予他人之現款十五萬四千三百元及扣得如原判
決附表一所示之物。又於八十六年五月三十日十五時五十分許，在台北縣板橋市○○
路○段八十號二樓華南銀行華江分行搜索，在曹志健及李志成於該銀行所承租之保管
箱內，扣得借款人質押於曹志健、李志成如原判決附表二編號一至六十所示之物，另
扣得附表二編號六十一所示之電話費收據三十五張。又乙○○與自稱「張先生」之成
年男子共同基於同前之常業重利犯意，於八十五年十月間，由「張先生」在報紙刊登
（０二）00000000號電話，招攬不特定人前來借款，乘蔡玉堂需現金週轉急
迫之際，以每貸款一萬元，十天之利息二千元之方式，貸予蔡玉堂五萬元，惟預扣十
天之利息一萬元，而蔡玉堂須質押身分證、戶口名簿影本，並簽立面額五萬元之本票
以為擔保，向蔡玉堂取得與原本顯不相當之重利，並恃以為生，以之為常業。嗣蔡玉
堂無力償還利息，且不堪催討而報警，會同警員於八十七年十一月十三日十四時許，
在台北縣中和市○○路七十號前，當場查獲欲向蔡玉堂收取利息之乙○○。因而維持
第一審論處丙○○、乙○○共同以犯重利為常業罪刑（丙○○為累犯）之判決，駁回
丙○○、乙○○在第二審之上訴。固非無見。
惟查：（一）、有罪之判決書應記載事實，刑事訴訟法第三百零八條定有明文。所謂
事實，舉凡與適用法律有關之事項均包括在內，不僅指犯罪之行為而言，亦即犯罪之
時間、處所、動機、目的、手段、結果等與論罪科刑有關之事實，亦應明確記載，然
後於理由內逐一說明其憑以認定之證據，使事實及理由兩相一致，方為合法。若事實
未有此記載，而理由加以說明，為理由失其依據，如事實有此記載，理由未予說明，
則為理由不備。原判決事實欄記載「曹志健自民國八十五年十一月間起……經營地下
錢莊……，自八十六年二月間起以月薪二萬元僱用李志成，八十六年五月九日起以月
薪二萬元僱用楊祖壽，另於同期間僱用丙○○、乙○○……」，所指丙○○、乙○○
受僱之時間，究指八十五年十一月間？抑八十六年二月間或八十六年五月九日起？此
與法院認定丙○○、乙○○參與重利犯行，為科刑輕重時應審酌之事項有關，自應明
確記載。然原判決未調查審明並詳為記載，理由復未加以說明，自屬理由不備。（二
）、告訴人之告訴，係以使被告受刑事訴追為目的，是其陳訴是否與事實相符，仍應
調查其他證據以資審認。原判決認乙○○與「張先生」共同經營地下錢莊，自八十五
年十月間起貸與不特定人金錢而向告訴人蔡玉堂收取顯不相當之重利，係以蔡玉堂之
指述為唯一證據。乙○○始終否認有此部分犯行，則原審自應調查其他證據，查明蔡
玉堂之指述是否與事實相符。遽未為任何調查，即行判決，有應於審判期日調查之證
據未予調查之違法。（三）、丙○○之原審辯護人主張丙○○另涉嫌於八十七年四月
一日起至同年八月二十四日止，在台南市刊登報紙廣告，以相同方式貸款與林志展，
取得顯不相當之重利，經台灣台南地方法院於八十七年十二月十四日以常業重利罪判
處有期徒刑六月確定，本件為該案既判力所及，應為免訴之諭知（原審卷第一七０頁
），且有判決書一份附卷可稽。本件犯罪時間在該案八十七年十二月十四日宣判之前
，與該案有無實質上或裁判上一罪之關係，而為該案既判力所及？此與丙○○犯行應
為如何之判決至有關係，自應為必要之調查。惟原審就此未為調查審認，亦有調查職
責未盡之違法。以上，或係上訴意旨所指摘，或為本院得依職權調查之事項，應認原
判決關於丙○○、乙○○部分，有撤銷發回更審之原因。
二、駁回（甲○○）部分
按刑事訴訟法第三百七十七條規定：上訴於第三審法院，非以判決違背法令為理由，
不得為之。是提起第三審上訴，應以原判決違背法令為理由，係屬法定要件，如果上
訴理由狀未依據卷內訴訟資料，具體指摘原判決不適用何種法則或如何適用不當，或
所指摘原判決違法情事，顯與法律規定得為第三審上訴理由之違法情形，不相適合時
，均應認其上訴為違背法律上之程式，予以駁回。本件原判決綜合全部卷證資料，認
上訴人甲○○有其事實欄所載之犯行，已詳敘所憑證據與認定之理由。因而維持第一
審論處甲○○共同以犯重利為常業罪刑（處有期徒刑四月）之判決，駁回其第二審之
上訴，從形式上觀察，並無違背法令之情形存在。上訴意旨略謂：甲○○已坦承犯行
，態度良好，犯罪時間僅短短三、四個月，為貼補家用一時誤入歧途，且無任何不良
前科，原判決未說明不宣告緩刑之理由，濫用量刑裁量權，有判決不適用法則及理由
不備之違法；甲○○尚任職於胜利企業有限公司，非以重利所得恃以維生，原判決遽
論以常業犯，而未說明其認定之理由，且事實欄記載甲○○自八十六年一月間起受僱
於曹志健，理由欄卻認已經營七個月之久，有理由矛盾之違法云云。惟刑法第七十四
條緩刑宣告之規定，屬法律賦與審判人員自由裁量之職權範圍，法院於科刑時，倘已
依法審酌一切情狀，且未逾越法律所規定之範圍，或濫用其權限，即不得任意指摘未
宣告緩刑為違法。且科刑之判決如宣告緩刑，依刑事訴訟法第三百十條第五款規定，
固應記載其理由，倘未宣告緩刑，則毋庸說明不宣告之理由，此乃當然之解釋。本件
原判決理由已敘明審酌刑法第五十七條所列各款事項及甲○○犯後坦承不諱等一切情
狀而予量刑，既未逾越法定刑度，又無濫用權限之情事，不得以未說明不予宣告緩刑
之理由指為違法。次查刑法上所謂常業犯，指反覆以同種類行為為目的之社會活動之
職業性犯罪而言，至於犯罪所得多寡，是否恃此犯罪為唯一之謀生職業，則非所問，
縱令兼有其他職業，仍無礙於該常業犯罪之成立。原判決認甲○○為常業犯，已說明
所憑之證據與認定之理由，且所謂至被查獲時已經營達約七個月之久，係指曹志健經
營該地下錢莊，並僱用甲○○等多人負責接聽客戶電話、貸款及收款等工作，自八十
五年十一月起至八十六年六月被查獲止，前後達七個月之久而言，非謂甲○○已經營
七個月之久，亦無上訴意旨所指理由矛盾之情形。上訴意旨，指摘原判決不適用法則
、理由不備及矛盾，殊非適法第三審上訴理由。應認此部分上訴違背法律上之程式，
予以駁回。
據上論結，應依刑事訴訟法第三百九十五條前段、第三百九十七條、第四百零一條，
判決如主文。
中      華      民      國    九十二    年      一      月      九      日
                              最高法院刑事第十二庭
                                  審判長法官  張  淳  淙
                                        法官  謝  俊  雄
                                        法官  蘇  振  堂
                                        法官  張  春  福
                                        法官  呂  丹  玉
      右正本證明與原本無異
                                              書  記  官
中      華      民      國    九十二    年      一      月     二十     日


司法院資訊處製作；財團法人民間司法改革基金會備份。
